【裁判字號】    98,事聲,51
【裁判日期】    980617
【裁判案由】    聲明異議
【裁判全文】
臺灣板橋地方法院民事裁定              98年度事聲字第51號
聲明異議人  杜拜資產管理股份有限公司
即  債權人
法定代理人  乙○○
上列聲明異議人與債務人甲○○間請求清償債務強制執行事件，
聲明異議人對本院民事執行處司法事務官於民國98年5 月12日所
為98年度司執助字第1598號裁定聲明異議，本院裁定如下：
    主  文
異議駁回。
    理  由
一、按強制執行應依執行名義為之。執行名義，除當事人外，對
    於訴訟繫屬後為當事人之繼受人亦有效力。強制執行法第4
    條第1 項、第4 條之2 第1 項第1 款、第2 項分別定有明文
    。是執行名義成立後，執行名義所載債權之受讓人，固得執
    該執行名義聲請強制執行，惟依同法第6 條第1 項規定，債
    權人聲請強制執行，應提出各該執行名義相關之證明文件，
    此乃「開始」強制執行程序所須具備之要件，執行法院於形
    式審查執行名義相關證明文件齊備後，始得「開始」強制執
    行，為強制執行法第4 條第1 項及第6 條第1 項規定之立法
    本旨。此係執行名義主觀效力之規定，而債權人聲請強制執
    行時，自應證明其已得向債務人主張債權存在之事實，此乃
    強制執行程序之「開始」要件，而非強制執行程序可否續行
    之問題。（民國97年11月13日臺灣高等法院97年度法律座談
    會民執類提案第1 、2 、3 號及決議內容參照）。強制執行
    法於85年10月9 日公布增訂第4 條之2 規定時，雖漏未同時
    於第6 條第1 項增訂依第4 條之2 聲請強制執行時，債權人
    應提出何種證明文件，惟於辦理強制執行事件應行注意事項
    第2 條第16項已補充規定：「債權人依本法第4 條之2 規定
    聲請強制執行者，應提出證明其本人或債務人為執行名義效
    力所及之人之相當證據。執行法院並應為必要之調查」。又
    民法第297 條第1 項前段規定，債權之讓與，非經讓與人或
    受讓人通知債務人，對於債務人不生效力。此因債權讓與契
    約固於讓與人與受讓人間意思合致時即生債權移轉之效力，
    惟此項讓與之事實，非必為債務人所知悉，為避免債務人誤
    為清償，而蒙受不測之損害，故有民法第297 條第1 項本文
    規定以茲保護。是在為債權讓與通知前，債權讓與契約僅於
    讓與人與受讓人間發生效力，對債務人尚不生效力，債務人
    對於受讓人自得拒絕給付。準此，受讓人依強制執行法第4
    條之2 規定聲請強制執行時，自應提出已合法通知債務人債
    權讓與之證明文件，以供執行法院審查受讓人是否可以債務
    人為原執行名義效力所及之人，並據以「開始」對之為強制
    執行，無從於強制執行程序「進行中」，再依民法第297 條
    第2 項規定，以補行通知之方式，補足其「開始」（即聲請
    ）強制執行時所應提出已合法通知債權讓與之證明文件的欠
    缺。另債權人聲請不合程式或有其他欠缺而可以補正者，依
    強制執行法第30條之1 準用民事訴訟法第249 條第1 項第6
    款規定，執行法院應定相當期間命其補正，逾期仍不補正者
    ，應以裁定駁回其強制執行之聲請。至強制執行法第28條之
    1 規定，係強制執行之聲請合法，進入強制執行程序後，執
    行債權人有應為之行為而不為，或不預納必要之費用，致強
    制執行程序不能進行時，執行法院得以裁定駁回其強制執行
    之聲請，此規定顯非適用於強制執行之聲請不合程式或欠缺
    其他要件之情形。
二、本件聲明異議意旨略以：聲明異議人據以聲請本院98年度司
    執助字第1598號強制執行事件所持之執行名義為台灣高雄地
    方法院90年10月25日90年度執字第38135 號債權憑證，該執
    行名義所載債權，原係第三人華南商業銀行股份有限公司（
    以下簡稱華南商銀）所有，嗣經華南商銀將系爭債權讓與新
    豐資產管理股份有限公司（以下簡稱新豐公司），新豐公司
    繼而讓與第三人亞太金聯資產管理股份有限公司（以下簡稱
    亞太公司），亞太公司再將系爭債權讓與聲明異議人，雙方
    並訂有債權讓與證明書，故系爭債權已合法移轉聲明異議人
    。債權讓與僅需讓與人與受讓人間之讓與合意，即可生效，
    毋須以債務人承諾為必要，即使未依民法第297 條第1 項規
    定通知債務人，亦無妨讓與人或受讓人雙方間債權讓與法律
    行為效力之發生。是債權讓與之通知非債權讓與之要件，原
    裁定將不生效力之法律規定，逕以法律上之無效解釋，係曲
    解民法第297 條第1 項所規定之真意。雖鈞院曾於98年4 月
    27日命聲明異議人應於文到5 日內提出已將系爭債權讓與事
    實通知債務人之證明文件，然聲明異議人已於98年5 月7 日
    聲明異議，鈞院民事執行處未先處理聲明異議人之聲明異議
    ，即以聲明異議人逾期未提出系爭債權讓與事實通知債務人
    之證明文件為由，而駁回聲明異議人強制執行之聲請，顯然
    違法。且依強制執行法第28條之1 及辦理強制執行事件應行
    注意事項第15之1 點規定，須執行債權人不為一定必要之行
    為，執行程序即不能進行者，始能駁回債權人執行之聲請，
    本件聲明異議人已提出讓渡書、債權讓與證明書及保證書、
    委任開發遠期信用狀契約等借款憑證據以聲請強制執行，並
    供執行法院將之同時併送達債務人，則該強制執行程序並無
    不能進行之虞。況鈞院已於98年5 月12日以民事裁定駁回聲
    明異議人強制執行之聲請，聲明異議人既已提出債權讓與聲
    明書，執行法院即可將債權讓與聲明書及上開民事裁定併同
    送達債務人，亦足使債務人知悉債權讓與之事實。再者聲明
    異議人為原債權人之繼受人，依照強制執行法第4 條之2 第
    1 項第1 款規定，原債權人所持之執行名義對聲明異議人亦
    有效力，故聲明異議人得向執行法院聲請強制執行，原裁定
    駁回聲明異議人執行之聲請為不當，爰提起異議，請求廢棄
    原裁定等語。
三、經查，本件聲明異議人前持台灣高雄地方法院90年10月25日
    90年度執字第38135 號債權憑證為執行名義，向臺灣臺北地
    方法院聲請以98年度司執字第26708 號清償債務強制執行事
    件對債務人甲○○之財產為強制執行，並檢附債權憑證、讓
    渡書2 件、債權讓與聲明書、債權讓與公告新聞紙、保證書
    、委任開發遠期信用狀契約等件為證，因甲○○之財產位於
    本院管轄區域，臺灣臺北地方法院再囑託本院為強制執行，
    經本院以98年度司執助字第1598號受理之事實，業經本院依
    職權調閱上開執行卷宗審認無誤。上開債權憑證所載債權人
    原為華南商銀，而華南商銀依金融機構合併法第15條第1 項
    第1 款及第18條規定，將該債權憑證所載未受償債權及債權
    之一切權利、義務讓與新豐公司，於經濟日報公告周知；新
    豐公司再將系爭債權讓與亞太公司，亞太公司復將系爭債權
    讓與聲明異議人。因華南商銀將系爭債權讓與新豐公司，依
    上開規定，債權讓與之通知，本得以公告方式代之。然其後
    自新豐公司轉讓系爭債權者，因均不屬金融機構合併法第15
    條第1 項規定之金融機構，故應適用民法第297 條第1 項前
    段規定，系爭債權之讓與，非經讓與人或受讓人通知債務人
    ，對債務人不生效力。故聲明異議人主張其為執行名義效力
    所及之人，得對債務人聲請強制執行，自應先證明其已對債
    務人為債權讓與通知。惟聲明異議人並未提出已通知債務人
    債權讓與之證明文件，經本院民事執行處於98年4 月27日命
    聲明異議人應於文到5 日內補正「債權均已合法通知債務人
    之證明文件」，聲明異議人於收受上開補正通知後，既未依
    限補正，復以主觀之見解，僅援引無拘束本件執行事件效力
    之其他裁定或與本件不同情節之最高法院判例或裁判要旨而
    聲明異議，並未依限合法補正，顯未依辦理強制執行事件應
    行注意事項第2 條第16項規定，提出其對債務人為強制執行
    法第4 條之2 規定之執行名義效力所及，而得對債務人聲請
    強制執行之相當證據，依上說明，本件聲請強制執行之「開
    始」要件未完備，不得逕對債務人為強制執行，即聲明異議
    人聲請強制執行之合法要件尚未具備，不得開始強制執行程
    序，原裁定認聲明異議人強制執行之聲請不合法，予以裁定
    駁回，於法並無不合。聲明異議人雖又辯稱本院既以98年度
    司執助字第1598號裁定駁回其關於強制執行之聲請，該裁定
    送達債務人後，債務人即已知悉系爭債權讓與之事實，故本
    件實已具民法第297 條第1 項所規定之通知債務人之要件云
    云。惟本院民事執行處於98年5 月12日所為上開駁回強制執
    行聲請之民事裁定，並未送達予債務人，業經本院調閱上開
    執行卷宗查證無誤，況且債權受讓人單純提出執行名義及債
    權讓與證明書向法院聲請強制執行之行為，無從使債務人知
    悉債權已讓與之事實，且聲明異議人聲請法院將債權讓與證
    明書及借款憑證影本等文書一併送達債務人，無異將形成債
    權讓與通知前，已對債務人之財產強制執行之結果，有違民
    法第297 條之規定，自難據此認為有將債權讓與事實通知債
    務人之效力。是縱本院上開98年度司執助字第1598號民事裁
    定有送達予債務人，使債務人知悉債權讓與之事實，揆諸前
    揭說明，仍屬於債權人未先踐行通知之程序，即對債務人聲
    請強制執行，則其強制執行之聲請自非合法，是聲明異議人
    此部分抗辯亦屬無據。從而，聲明異議人執前詞指摘原裁定
    為不當，聲明廢棄，為無理由，應予駁回。
四、爰依民事訴訟法第240條之4第3項後段，裁定如主文。
中    華    民    國    98    年    6     月    17    日
                  民事第二庭    法  官  陳麗玲
以上正本係照原本作成
如對本裁定抗告，須於裁定送達後10日內向本院提出抗告狀，並
應繳納抗告費新台幣1000元整。
中    華    民    國    98    年    6     月    17    日
                                書記官  吳俞玲


司法院資訊處製作；財團法人民間司法改革基金會備份。
